【裁判字號】    99,訴,93
【裁判日期】    990520
【裁判案由】    確認抵押權關係不存在等
【裁判全文】
臺灣基隆地方法院民事判決                99年度訴字第93號
原      告  台新國際商業銀行股份有限公司
法定代理人  乙○○
訴訟代理人  甲○○
被      告  丁○○○
            丙○○
上列當事人間請求確認抵押權關係不存在等事件，本院於民國99
年5月12日言詞辯論終結，判決如下：
    主  文
原告之訴駁回。
訴訟費用新臺幣壹萬捌仟捌佰貳拾元由原告負擔。
    事實及理由
一、按訴狀送達後，原告不得將原訴變更或追加他訴，但被告同
    意者，不在此限；被告於訴之變更或追加無異議，而為本案
    之言詞辯論者，視為同意變更或追加，民事訴訟法第255 條
    第1項第1款、第2 項分別定有明文。本件原告於起訴時請求
    確認被告間就如附表所示之不動產（下稱系爭不動產）由基
    隆市安樂地政事務所於民國92年8月6日登記所設定新臺幣（
    下同）180萬元之抵押債權及其所擔保設定之抵押權關係不
    存在，及被告丁○○○應將系爭不動產所設定之抵押權登記
    予以塗銷，嗣於本院言詞辯論期日變更前項聲明為請求確認
    被告間就系爭不動產，由基隆市安樂地政事務所於92年8月6
    日登記所設定180萬元之抵押債權關係不存在，並以之為先
    位聲明，另追加備位聲明求為判決被告間就系爭不動產於92
    年8月6日於基隆市安樂地政事務所登記所設定180萬元之抵
    押權設定之物權行為，應予撤銷，及被告丁○○○應將系爭
    不動產所設定之抵押權登記予以塗銷，被告並無異議而為本
    案之言詞辯論，核屬視為同意本件訴之變更，與前開規定相
    符，應予准許。
二、原告主張：
(一)被告丙○○於90年4月27日向原告借款30萬元，然被告丙○
    ○自91年7月起即未依約繳付本息，迄今尚餘205,109元及自
    91年7月30日起至清償日止按年息20%之利息未清償，而被告
    丙○○就如系爭不動產設定抵押權後，已陷於無資力，致原
    告雖向本院聲請強制執行拍賣系爭不動產，然因被告2人通
    謀虛偽設定債權額為180萬元之第3順位抵押權，致原告聲請
    強制執行無實益，而此不安之狀態，可由確定判決除去，故
    原告為向被告丙○○求償，有提起本件確認之訴之法律上利
    益；又按「確認法律關係不成立之訴，原告如僅否認被告於
    訴訟前所主張法律關係成立原因之事實，以求法律關係不成
    立之確認，應由被告就法律關係成立原因之事實，負舉證之
    責。」最高法院20年上字第709號判例可資參照，故本件舉
    證責任在被告。縱原告前開主張為無理由，依最高法院51年
    台上字第3528號判例：「債務人以其所有之不動產設定抵押
    權，同時向他人借貸款項，其設定抵押權之行為，故屬有償
    行為，若先有債權之存在而於事後為之設定抵押權者，如無
    對價關係，即屬無償行為。倘有害及債權，則債權人自得依
    民法第244條第1項之規定以撤銷之。」，原告亦得依民法第
    244條規定聲請撤銷被告間之抵押權設定行為。
(二)基於前述，聲明：
  1.先位聲明：
 (1)確認被告間就系爭不動產，由基隆市安樂地政事務所於92年
    8月6日登記所設定180萬元之抵押債權關係不存在。
 (2)被告丁○○○應將系爭不動產所設定之抵押權登記予以塗銷
    。
  2.備位聲明：
 (1)被告間就系爭不動產於92年8月6日於基隆市安樂地政事務所
    登記所設定180萬元之抵押權設定之物權行為，應予撤銷；
 (2)被告丁○○○應將系爭不動產所設定之抵押權登記予以塗銷
    。
三、被告方面：
(一)被告丁○○○：被告間為姊弟關係，被告丁○○○確實於91
    年11月前有借180萬元予被告丙○○，係以家裡放的現金及
    標會所得交付，並未約定利息，被告丙○○表示有錢即清償
    ，但因被告丙○○後來生意失敗，被告丁○○○即要求被告
    丙○○提出不動產設定抵押，被告丙○○迄今均未清償；否
    認有通謀虛偽意思表示設定抵押權。聲明：駁回原告之訴。
(二)被告丙○○：被告丙○○向被告丁○○○借款180萬元；否
    認有通謀虛偽意思表示設定抵押權。聲明：駁回原告之訴。
四、得心證之理由：
(一)經查，原告主張被告丙○○於90年4月27日向原告借款30萬
    元，自91年7月起即未依約繳付本息，現尚積欠原告本金205
    ,109元及自91年7月30日起至清償日止按年息20%利息未清償
    ，被告丙○○於92年8月6日將其所有系爭不動產為被告丁○
    ○○設定債權額為180萬元之抵押權之事實，業據其提出本
    票、債權憑證、土地及建物登記謄本等件影本為證，並有被
    告所提出抵押權設定契約、他項權利證明書影本在卷可憑，
    則原告上開主張，應堪認為真實。
(二)先位聲明部分：
  1.按確認法律關係之訴，非原告有即受確認判決之法律上利益
    者，不得提起之，民事訴訟法第247條第1項前段定有明文。
    而該條所謂即受確認判決之法律上利益，係指因法律關係之
    存否不明確，致原告在私法上之地位有受侵害之危險，而此
    項危險得以對於被告之確認判決除去之者而言（最高法院42
    年臺上字第1031號判例參照）。原告先位聲明主張其為被告
    丙○○之債權人，被告丙○○無資力可供清償其積欠原告之
    債務，被告間就系爭不動產所設定之抵押權之擔保債權係虛
    偽意思表示而無效，並請求塗銷該抵押權設定登記，而該借
    款債權之真偽足以影響原告債權受償之多寡，則原告所主張
    上開法律關係存否不明確，並致債權人即原告私法上權利有
    受侵害之危險，且此項危險得以確認判決除去之，足見原告
    就本件訴訟有即受確認判決之法律上利益，先予敘明。
  2.按表意人與相對人通謀而為虛偽意思表示者，其意思表示無
    效，民法第87條第1項前段定有明文。所謂通謀為虛偽意思
    表示，乃指表意人與相對人互相故意為非真意之表示而言，
    故相對人不僅須知表意人非真意，並須就表意人非真意之表
    示相與為非真意之合意，始為相當（最高法院62年台上字第
    316號判例要旨可資參照）。又當事人主張有利於己之事實
    ，就其事實負有舉證之責，民事訴訟法第277條前段亦有明
    定。原告主張被告2人就系爭不動產設定抵押權所擔保之180
    萬元債權行為屬通謀虛偽意思表示而無效，則原告自應就通
    謀虛偽意思表示乙節負舉證責任，若原告不能舉證自己主張
    事實為真正，則被告就其抗辯事實即令不能舉證，或所舉證
    據尚有疵累，亦應駁回原告之訴。原告僅空言被告間就系爭
    不動產設定抵押權所擔保之180萬元債權行為屬通謀虛偽意
    思表示，惟並未舉證明之，則原告提起先位之訴，主張被告
    間借款係屬通謀虛偽意思表示，請求確認被告間就系爭不動
    產，由基隆市安樂地政事務所於92年8月6日登記所設定180
    萬元之抵押債權關係不存在，及被告丁○○○應將系爭不動
    產所設定之抵押權登記予以塗銷，洵屬無據，應予駁回。
(三)備位聲明部分：
  1.按債務人所為之有償行為，於行為時明知有損害於債權人之
    權利者，以受益人於受益時亦知其情事者為限，債權人得聲
    請法院撤銷之；前條撤銷權，自債權人知有撤銷原因時起，
    1年間不行使，或自行為時起，經過10年而消滅，民法第244
    條第2項、第245條分別定有明文。次按我國民法總則所定消
    滅時效之客體，係以請求權為限，並不及於一切財產權，故
    民法第245條所定撤銷權得行使之期間，自係法定除斥期間
    ，其時間經過時權利即告消滅，非如消滅時效得因中斷或不
    完成之事由而延長；民法第244條第2項之撤銷訴權，依同法
    第245條規定，自債權人知有撤銷原因時起，1年間不行使而
    消滅，該項法定期間為除斥期間，其時間經過時權利即告消
    滅，此項除斥期間有無經過，縱未經當事人主張或抗辯，法
    院亦應先為調查認定，以為判斷之依據（最高法院50年台上
    字第412號、85年台上字第1941號判例意旨參照）。
  2.經查，原告於94年3月間向本院聲請強制執行查封拍賣系爭
    不動產，因執行無實益而經本院撤銷查封，此經原告陳明在
    卷（參起訴狀事實及理由欄第二項所載），並有原告提出本
    院民事執行處94年3月16日基院慧94執實字第1568號通知（
    其上蓋有日期為94年3月18日之原告收文章）及債權憑證影
    本各1件附卷可查，則原告至遲於94年3月18日即已知悉被告
    間之抵押權設定行為，卻遲至99年2月4日始提起本件訴訟，
    顯已逾1年之除斥期間，揆諸前揭法條規定及說明，此期間
    為不變期間，並不得延展，亦非抗辯事由，原告之請求自不
    應准許。從而，原告依民法第244條第2項之規定，提起備位
    之訴，請求撤銷上開抵押權設定之物權行為，及被告丁○○
    ○應將系爭不動產所設定之抵押權登記予以塗銷，亦屬無據
    ，應予駁回。
五、據上論結，本件原告之訴為無理由，依民事訴訟法第78條、
    第87條第1項前段，判決如主文。
中    華    民    國    99    年    5     月    20    日
                  民事庭法  官  王翠芬
以上正本係照原本作成。
對於本件判決如有不服，應於收受送達後20日內向本院提出上訴
書狀，敘述上訴之理由，上訴於臺灣高等法院，並按他造當事人
之人數附具繕本。
中    華    民    國    99    年    5     月    20    日
                        書記官  李一農
附表：
┌─┬──┬───────┬───┬───────────────┬────┐
│編│    │              │建築式│    建物面積（平方公尺）      │  權利  │
│  │    │基  地  坐  落│樣主要├────────┬──────┤        │
│  │建號│--------------│建築材│  樓 層 面 積   │附屬建物主要│        │
│  │    │建  物  門  牌│料及房│                │建築材料及用│        │
│號│    │              │屋層數│                │途          │  範圍  │
├─┼──┼───────┼───┼────────┼──────┼────┤
│1 │基隆│基隆市暖暖區暖│4層樓 │2層：88.44      │陽台：6.03  │  全部  │
│  │市○○○段東勢坑小段│鋼筋混│                │            │        │
│  │暖區│1013地號      │凝土造│                │            │        │
│  │暖暖│--------------│      │                │            │        │
│  │段東│基隆市○○段暖│      │                │            │        │
│  │勢坑│暖街530巷122之│      │                │            │        │
│  │小段│1號           │      │                │            │        │
│  │263 │              │      │                │            │        │
│  │建號│              │      │                │            │        │
│  │    │              │      │                │            │        │
└─┴──┴───────┴───┴────────┴──────┴────┘

司法院資訊處製作；財團法人民間司法改革基金會備份。
